# Rの基本的な使い方
プログラミング経験者向け。今までほかの言語に全く触れたことがない人には不親切。  
統計や機械学習についてはライブラリの使い方は説明しても理論的な説明書かない予定

## インストール
[公式](http://cran.r-project.org/)からダウンロード

インストールはbinならインストーラ起動  
ソースから入れるなら
```
$ ./configure
$ make
```
yumやapt、homebrewなどパッケージ管理システムも使える

## 起動
コマンドで
```
$ R
```
またはアイコンから起動

## RStudioのインストール
デスクトップ版とサーバ版がある  
インストール方法は[公式](https://www.rstudio.com/)を参照

必要なければ入れなくてもよい

### RStudioの説明
そのうち

## 基本文法
### 四則演算
```{r}
1 + 1
2 - 1
3 * 2
4 / 3
# 剰余は「%」ではなく「%%」なので注意
4 %% 3
```

### 変数
「<-」演算子で代入
```{r}
hoge <- 1 + 1
```

変数名のみで実行か、print, catなどで表示
```{r}
hoge
print(hoge)
cat(hoge, "\n")
```

catは自動的に改行してくれないが複数変数並べれる
```{r}
cat(1, 2, 3, "ダー", "\n")
```

変数に使える文字は基本的にほかの言語と同じと考えてよい  
ただし、一部特殊なものもある

「.」を変数名の一部として使える  
Rではスネークケースの「_」の代わりに使うことがある  
Googleの規約では変数は「.」区切り、関数は「_」区切りらしい
```{r}
this.is.a.pen <- "This is a pen."
this.is.a.pen
```

日本語も変数名に使える(コーディング規約で推奨してない場合がおおい)
```{r}
ほげ <- 1 + 3
ほげ
```

### 変数の表示関係
関数や演算の戻り値を変数で受け取らない場合は出力される
```{r}
1 + 1
head(iris) # 先頭5行を返す関数
hoge # 変数そのままも値を垂れ流しにしてるのと一緒
```
headやtail, plotなどの表示する機能と思われがちな関数も実は変数に代入できたりする

変数に値を代入する際に「()」でくくると同時に表示もできる
```{r}
(hoge <- 1 + 1)
hoge
```

### 文字列
ほかの言語とだいたい同じく、シングルクォートかダブルクォートでくくる  
単独の文字型はなく、すべて文字列型
```{r}
hoge <- "String:hoge"
moji <- 'a' # これも文字列
```

### vector
Rの基本概念。ほかのプログラミング言語でいうところの1次元配列

```{r}
# x:yでxからyまでの1刻みvectorを作る
a <- 1:5
a

#「[]」で特定の要素を取り出す
# ほかの多くの言語と違い添字のインデックスは1から始まるので注意
a[2]

# インデックスにvectorを指定することで複数要素を取り出せる
a[3:5]

# マイナスをつけるとそのインデックスの要素以外を取り出す
a[-2]

# c関数で全要素を個別に指定してvectorを作る
b <- c(1, 3, 5, 7, 9)
b

# seq関数で始点、終点、刻み幅を設定した一定間隔でvectorを作る
seq(-1, 1, 0.1)
```

vectorへの演算は各要素ごとに行われる
```{r}
a <- c(1, 2, 3)
b <- c(4, 5, 6)
a + b
a * b
```

### matrix
行列。2次元配列  
matrix関数でvectorから作成  
作成元がvectorなことに注意
```{r}
# nrow, ncolで行数、列数を指定。どちらか一方は省略可
matrix(c(1, 2, 3, 4), nrow = 2, ncol = 2)

# byrowで行 -> 列の順に指定
matrix(c(1, 2, 3, 4), nrow = 2, byrow = TRUE)

# tで転地
t(matrix(c(1, 2, 3, 4), nrow = 2))
```

行列の特定要素へのアクセス  
行 -> 列の順に指定する
```{r}
a <- matrix(c(1, 2, 3, 4), nrow = 2)
# 1行1列目
a[1, 1]

# 1行2列目
a[1, 2]

# 2行1列目
a[2, 1]

# 1行目全部
a[1, ]

# vectorで範囲指定
a[1:2, 1]
```

行列の演算は各要素ごとに行われる。かけ算の挙動も要素ごとなので注意
```{r}
a <- matrix(c(1, 2, 3, 4), nrow = 2)
b <- matrix(c(5, 6, 7, 7), nrow = 2)
a + b
a * b
#行列のかけ算
a %*% b
```

### array
3次元以上の配列  
あまり使わない
```{r}
# 3次元
HairEyeColor

# 4次元
Titanic
```

### list
各要素ごとに別な型を入れておける  
普段自分で作ることはあまりないが関数の戻り値で利用されていることがよくある
```{r}
a <- list(hoge = "hoge", fuga = c(1, 2, 3), piyo = 1)
a

# 「[[]]」または名前で各要素にアクセス
a[[1]]
a$piyo

# 保持してるvectorの特定要素にアクセス
a[[2]][2]
```

### factor
因子型。文字列とダミー変数を持っている  
表示上は文字列だが、内部ではIDで持ちたいなどカテゴリ変数で使う  
内部では数値なので文字列のまま扱うより計算が早い
```{r}
a <- factor(c("hoge", "fuga", "piyo"))
str(a)
```

### data frame
Rといったらこれ  
2次元の表の形式でデータを扱う  
matrixと違って列ごとに別な型を扱える
```{r}
a <- data.frame(a = c(1, 2, 3), b = c("hoge", "fuga", "piyo"))
a
# namesで列ごとに名前をつけれる
names(a) <- c("aaa", "bbb")
a

# 名前で列にアクセス
a$aaa

# インデックスでアクセスする際は基本的にmatrixと同じ
a[1, ]

# インデックスが1つだとその列をdata frameで取得
a[1]
```

## if, for
### if
ほかのプログラミング言語と同じ
```{r}
a <- 3
if (a == 2) {
  print("aは2だ")
} else if (a > 2) {
  print("aは2より大きい")
} else {
  print("aは2より小さい")
}
```

### ifelse関数
vectorのすべての要素にたいしてifを実行する関数
```{r}
a <- c(1, 2, 3, 4)
ifelse(a > 2, "hoge", "fuga")
```

### for
inを使ってvectorの全要素にたいしてループ  
ただし、Rのfor文は遅いことで有名で、  
applyなど全要素にたいして処理する関数があるので可能な限り使わない
```{r}
a <- c(1, 2, 3)
for(i in a) {
  print(i)
}
```

### 関数
ほかのプログラミング言語と同じく関数を作れる

```
関数名 <- function(引数リスト) {
  関数の中身
}
```
functionで関数を作って変数に代入することで名前をつけれる感じ  
代入しなくてもいいが二度と呼び出せない

関数を引数に受け取るような場面で無名関数を定義する以外  
は変数に入れないことは通常ない

returnはほかの多くの言語と異なり、関数呼び出しのように必ず括弧でくくる必要がある
```{r}
fuga <- function(a) {
  return(a + 1)
}
fuga(1)

# 引数が2つ
fuga2 <- function(a, b) {
  return(a + b)
}
fuga2(1, 3)
```

### デフォルト引数と引数の順番
引数に特定の値が渡されなかった場合のデフォルトの値が定義できる
```{r}
fuga <- function(a, b = 3) {
  return(a + b)
}
# 変数bにデフォルトの3が使われる
fuga(1)
```

さらに、呼び出し時に変数名を指定することで任意の順番で値を指定できる
```{r}
# fuga(5, 2)と同じ
fuga(b = 2, a = 5)

# デフォルト引数があれば省略できるのも同じ
fuga(a = 5)
```

引数に変数名を指定しない場合は前から順番に指定したことになる

## 基本的な関数
```{r}
a <- seq(1, 10, 1)
a
# 合計
sum(a)
# 平均
mean(a)
# 普遍分散
var(a)
# 標本分散
n <- length(a)
var(a) * (n - 1) / n
# 標準偏差
sd(a)

# 乱数
# min~maxの乱数をn個
runif(n = 10, min = 1, max = 10)

# シードを固定して乱数生成
# 毎回同じ値を出せる
set.seed(1)
runif(n = 10, min = 1, max = 10)
```

* apply系
* 分布(p, q, r)
* data操作系
 * outer
 * xtabs
 * plyr
* grepl
* strsplit
* plot系
 * plot
 * ggplot2
 * lattice
* 型変換系(as)
* paste
* unlist
* unique
* toupper/tolower
* 行列計算系

## パッケージ
* library/require
* intall.packages

## ファイル入出力
* ファイル
 * read/write系
 * stringsAsFactors
* excel
* sql

## その他
* ?でヘルプ
* 括弧なし関数名で中身覗ける系(ジェネリック的なものも)
* プリセットなデータ

## 統計・機械学習
* lm
* glm
* princomp
* 検定(test)
* クラスタ分析(dist, hclust)
* 分散分析系
* 各種機械学習ライブラリ(e1071パッケージなど)

## knitr

## 参考文献
* [Rで学ぶデータ・プログラミング](http://www.amazon.co.jp/dp/4320110293/)
* [Rによるやさしい統計学](http://www.amazon.co.jp/dp/4274067106/)
* [The R tips](http://www.amazon.co.jp/dp/4274067831/)
* [RとRubyによるデータ解析入門](http://www.amazon.co.jp/dp/4873116155/)
* [Rクックブック](http://www.amazon.co.jp/dp/4873115337/)
* [Rグラフィックスクックブック](http://www.amazon.co.jp/dp/4873116538/)
* [入門機械学習](http://www.amazon.co.jp/dp/4873115949/)
* [Rによるテキストマイニング入門](http://www.amazon.co.jp/dp/4627848412/)
* [RjpWiki](http://www.okada.jp.org/RWiki/)
* [seekR.jp](http://seekr.jp/)
* [CRAN](http://cran.r-project.org/web/views/)
* [10分でわかるR言語入門](http://www.slideshare.net/akiaki5516/10rver2-6)
* [～knitr+pandocではじめる～『R MarkdownでReproducible Research』](http://www.slideshare.net/teramonagi/tokyo-r36-20140222)


統計・機械学習に触れるなら
* [入門統計学](http://www.amazon.co.jp/dp/4274068552/)
* [フリーソフトではじめる機械学習入門](http://www.amazon.co.jp/dp/4627852118/)
* [データマイニングの基礎](http://www.amazon.co.jp/dp/4274203484/)
* [統計学入門](http://www.amazon.co.jp/dp/4130420658/)
* [Rによる統計解析](http://www.amazon.co.jp/dp/4274067572/)
* [イラストで学ぶ機械学習](http://www.amazon.co.jp/dp/4061538217/)
* [データ分析のための統計モデリング入門](http://www.amazon.co.jp/dp/400006973X/)
* [Rによるデータサイエンス](http://www.amazon.co.jp/dp/4627096011/)
* [パターン認識と機械学習](http://www.amazon.co.jp/dp/4621061224/)

その他アルゴリズム設計などたぶん触れない話題(Rでやってもね・・・って話)
* [アルゴリズム設計マニュアル](http://www.amazon.co.jp/dp/4621085107/)
* [プログラミングコンテストチャレンジブック](http://www.amazon.co.jp/dp/4839941068/)
