# Rの基本的な使い方
プログラミング経験者向け。今までほかの言語に全く触れたことがない人には不親切。  
統計や機械学習についてはライブラリの使い方は説明しても理論的な説明書かない予定

## インストール
[公式](http://cran.r-project.org/)からダウンロード

インストールはbinならインストーラ起動  
ソースから入れるなら
```
$ ./configure
$ make
```
yumやapt、homebrewなどパッケージ管理システムも使える

## 起動
コマンドで
```
$ R
```
またはアイコンから起動

## RStudioのインストール
デスクトップ版とサーバ版がある  
インストール方法は[公式](https://www.rstudio.com/)を参照

必要なければ入れなくてもよい

### RStudioの説明
そのうち

## 基本文法
### 四則演算
```{r}
1 + 1
2 - 1
3 * 2
4 / 3
# 剰余は「%」ではなく「%%」なので注意
4 %% 3
```

### 変数
「<-」演算子で代入
```{r}
hoge <- 1 + 1
```

変数名のみで実行か、print, catなどで表示
```{r}
hoge
print(hoge)
cat(hoge, "\n")
```

catは自動的に改行してくれないが複数変数並べれる
```{r}
cat(1, 2, 3, "ダー", "\n")
```

変数に使える文字は基本的にほかの言語と同じと考えてよい  
ただし、一部特殊なものもある

「.」を変数名の一部として使える  
Rではスネークケースの「_」の代わりに使うことがある  
Googleの規約では変数は「.」区切り、関数は「_」区切りらしい
```{r}
this.is.a.pen <- "This is a pen."
this.is.a.pen
```

日本語も変数名に使える(コーディング規約で推奨してない場合がおおい)
```{r}
ほげ <- 1 + 3
ほげ
```

#### 変数の表示関係
関数や演算の戻り値を変数で受け取らない場合は出力される
```{r}
1 + 1
head(iris) # 先頭5行を返す関数
hoge # 変数そのままも値を垂れ流しにしてるのと一緒
```
headやtail, plotなどの表示する機能と思われがちな関数も実は変数に代入できたりする

変数に値を代入する際に「()」でくくると同時に表示もできる
```{r}
(hoge <- 1 + 1)
hoge
```

#### 文字列
ほかの言語とだいたい同じく、シングルクォートかダブルクォートでくくる  
単独の文字型はなく、すべて文字列型
```{r}
hoge <- "String:hoge"
moji <- 'a' # これも文字列
```

#### vector
Rの基本概念。ほかのプログラミング言語でいうところの1次元配列

```{r}
# x:yでxからyまでの1刻みvectorを作る
a <- 1:5
a

#「[]」で特定の要素を取り出す
# ほかの多くの言語と違い添字のインデックスは1から始まるので注意
a[2]

# インデックスにvectorを指定することで複数要素を取り出せる
a[3:5]

# マイナスをつけるとそのインデックスの要素以外を取り出す
a[-2]

# c関数で全要素を個別に指定してvectorを作る
b <- c(1, 3, 5, 7, 9)
b

# seq関数で始点、終点、刻み幅を設定した一定間隔でvectorを作る
seq(-1, 1, 0.1)
```

vectorへの演算は各要素ごとに行われる
```{r}
a <- c(1, 2, 3)
b <- c(4, 5, 6)
a + b
a * b
```

#### matrix
行列。2次元配列  
matrix関数でvectorから作成  
作成元がvectorなことに注意
```{r}
# nrow, ncolで行数、列数を指定。どちらか一方は省略可
matrix(c(1, 2, 3, 4), nrow = 2, ncol = 2)

# byrowで行 -> 列の順に指定
matrix(c(1, 2, 3, 4), nrow = 2, byrow = TRUE)

# tで転地
t(matrix(c(1, 2, 3, 4), nrow = 2))
```

行列の特定要素へのアクセス  
行 -> 列の順に指定する
```{r}
a <- matrix(c(1, 2, 3, 4), nrow = 2)
# 1行1列目
a[1, 1]

# 1行2列目
a[1, 2]

# 2行1列目
a[2, 1]

# 1行目全部
a[1, ]

# vectorで範囲指定
a[1:2, 1]
```

行列の演算は各要素ごとに行われる。かけ算の挙動も要素ごとなので注意
```{r}
a <- matrix(c(1, 2, 3, 4), nrow = 2)
b <- matrix(c(5, 6, 7, 7), nrow = 2)
a + b
a * b
#行列のかけ算
a %*% b
```

#### array
3次元以上の配列  
あまり使わないので例を出して終了
```{r}
# 3次元
HairEyeColor

# 4次元
Titanic
```

#### list
各要素ごとに別な型を入れておける  
普段自分で作ることはあまりないが関数の戻り値で利用されていることがよくある
```{r}
a <- list(hoge = "hoge", fuga = c(1, 2, 3), piyo = 1)
a

# 「[[]]」または名前で各要素にアクセス
a[[1]]
a$piyo

# 保持してるvectorの特定要素にアクセス
a[[2]][2]
```

#### factor
因子型。文字列とダミー変数を持っている  
表示上は文字列だが、内部ではIDで持ちたいなどカテゴリ変数で使う  
内部では数値なので文字列のまま扱うより計算が早い
```{r}
a <- factor(c("hoge", "fuga", "piyo"))
str(a)
```

#### data frame
Rといったらこれ  
2次元の表の形式でデータを扱う  
matrixと違って列ごとに別な型を扱える
```{r}
a <- data.frame(a = c(1, 2, 3), b = c("hoge", "fuga", "piyo"))
a
# namesで列ごとに名前をつけれる
names(a) <- c("aaa", "bbb")
a

# 名前で列にアクセス
a$aaa

# インデックスでアクセスする際は基本的にmatrixと同じ
a[1, ]

# インデックスが1つだとその列をdata frameで取得
a[1]
```

### パッケージ
include, import, requireのような仕組み  
読み込むことでそのパッケージの機能を使えるようになる
```{r}
# library関数で読み込む
library(ggplot2)

# require関数を使うと読み込みが成功したか失敗したかをTURE/FALSEで返してくれる
a <- require(tm)
a
```

パッケージを追加することで、より便利な関数や、
新しい機能の実装とも出会える

Rではパッケージの追加自体もコードから行える
```
install.packages("ggplot2")
```

すでにインストールされてるか確認して、
無ければインストールしてからライブラリを読み込むとすると便利
```{r}
if(!require(e1071)) {
  install.packages("e1071")
  library(e1071)
}
```

インストールされているパッケージの確認
```{r}
# 長いから先頭の5行だけ
head(installed.packages())
```

パッケージはCRANと呼ばれるリポジトリで管理されている

## if, for
### if
ほかのプログラミング言語と同じ
```{r}
a <- 3
if (a == 2) {
  print("aは2だ")
} else if (a > 2) {
  print("aは2より大きい")
} else {
  print("aは2より小さい")
}
```

### ifelse関数
vectorのすべての要素にたいしてifを実行する関数
```{r}
a <- c(1, 2, 3, 4)
ifelse(a > 2, "hoge", "fuga")
```

### for
inを使ってvectorの全要素にたいしてループ  
ただし、Rのfor文は遅いことで有名で、  
applyなど全要素にたいして処理する関数があるので可能な限り使わない
```{r}
a <- c(1, 2, 3)
for(i in a) {
  print(i)
}
```

### 関数
ほかのプログラミング言語と同じく関数を作れる

```
関数名 <- function(引数リスト) {
  関数の中身
}
```
functionで関数を作って変数に代入することで名前をつけれる感じ  
代入しなくてもいいが二度と呼び出せない

関数を引数に受け取るような場面で無名関数を定義する以外  
は変数に入れないことは通常ない

returnはほかの多くの言語と異なり、関数呼び出しのように必ず括弧でくくる必要がある
```{r}
fuga <- function(a) {
  return(a + 1)
}
fuga(1)

# 引数が2つ
fuga2 <- function(a, b) {
  return(a + b)
}
fuga2(1, 3)
```

### デフォルト引数と引数の順番
引数に特定の値が渡されなかった場合のデフォルトの値が定義できる
```{r}
fuga <- function(a, b = 3) {
  return(a + b)
}
# 変数bにデフォルトの3が使われる
fuga(1)
```

さらに、呼び出し時に変数名を指定することで任意の順番で値を指定できる
```{r}
# fuga(5, 2)と同じ
fuga(b = 2, a = 5)

# デフォルト引数があれば省略できるのも同じ
fuga(a = 5)
```

引数に変数名を指定しない場合は前から順番に指定したことになる

## 基本的な関数
```{r}
a <- seq(1, 10, 1)
a
# 合計
sum(a)
# 平均
mean(a)
# 普遍分散
var(a)
# 標本分散
n <- length(a)
var(a) * (n - 1) / n
# 標準偏差
sd(a)

# 最大値
max(a)
# 最小値
min(a)
# レンジ
range(a)
# 四分位数
quantile(a)
# 任意の刻み幅
quantile(a, probs= seq(0, 1, 0.1))

# 行列の行ごと、列ごとの合計
b <- matrix(c(1, 2, 3, 4, 5, 6, 7, 8, 9), nrow = 3)
b
rowSums(b)
colSums(b)

# 乱数
# min~maxの乱数をn個
runif(n = 10, min = 1, max = 10)

# シードを固定して乱数生成
# 毎回同じ値を出せる
set.seed(1)
runif(n = 10, min = 1, max = 10)
```

## apply系関数
### apply
行単位、列単位に対して操作する
```{r}
# 第2引数が1だと行単位、2だと列単位
b
apply(b, 1, mean) 
apply(b, 2, var)
```

引数を取る関数やその場で定義した無名関数を利用できる
```{r}
apply(b, 1, "+", 100)
apply(b, 2, paste, "hoge", " ")
apply(b, 1, function(x) x[1] * 100 + x[2] * 10 + x[3])
```

### lapply/sapply
各要素に対する処理を出力をリスト形式で返す
```{r}
a <- 1:10
# 全ての要素に2を足す
# 結果をlistで返す
lapply(a, "+", 2)

# hogeと結合
# 結果をvectorで返す
sapply(a, paste, "hoge")
```

###分布系
norm(正規分布), t(t分布), binom(二項分布),などの分布名とその先頭に   
d(確率密度関数)、p(累積密度関数), q(分位点), r(乱数)で対応する値を取得できる
```{r}
# 平均0, 標準偏差1で0の時の確率密度
dnorm(0, 0, 1)

# t分布自由度1の時の0の累積密度
pt(0, 1)

# 二項分布で0~1の0.1位刻みで各確率となる値
# 試行回数10、確率1/2
qbinom(seq(0, 1, 0.1), size = 10, prob = 0.5)

# 自由度10のカイ二乗分布に従う乱数を10個生成
rchisq(n = 10, df = 10)
```

### 文字列操作系
特定文字列を含むものを検索
```{r}
# 検索クエリ
queries <- c("http://search.yahoo.co.jp/search?p=yahoo&aq=-1&oq=&ei=UTF-8&fr=top_ga1_sa&x=wrt", #yahoo
             "http://search.yahoo.co.jp/search?p=google&aq=-1&oq=&ei=UTF-8&fr=top_ga1_sa&x=wrt", # google
             "http://search.yahoo.co.jp/search?p=claris&aq=-1&oq=&ei=UTF-8&fr=top_ga1_sa&x=wrt", # claris
             "http://search.yahoo.co.jp/search?p=kotoko&aq=-1&oq=&ei=UTF-8&fr=top_ga1_sa&x=wrt") # kotoko

# clarisを含むものを検索
# 正規表現も使える
# 各要素ごとのにtrue/falseで帰ってくる
(claris.index <- grepl("claris", queries))
# 配列のインデックスに指定することで、trueの要素のみを取得できる
queries[claris.index]
```

文字列の一部を取り出す
```{r}
# [?&]で文字列をsplitすることでパラメータを分解
# 分解したものはベクトルの各要素ごとにlistになり
# さらにリスト各要素は区切った文字列ごとのvectorになっている
(search.word <- strsplit(queries, "[?&]"))
# unlistで全体を一つの配列にまとめる
(search.word <- unlist(search.word))
# pで始まる要素で検索文字列を取得
(search.word <- search.word[grepl("^p", search.word)])
# 「=」で区切ることでパラメータ名と値を分解
(search.word <- strsplit(search.word, "="))
# 各要素の値の部分を取得
(search.word <- sapply(search.word, function(x) { return(x[2])}))
```

文字列を結合
```{r}
kashi1 <- c("きっとみんな大事なこと")
kashi2 <- c("少しずつ忘れてくから")
# 複数の変数を結合
paste(kashi1, kashi2, sep = " ")

kashi <- c("記憶が開く音", "聞きたいから", "君に差し出そう")
# 単一のvectorを結合
paste(kashi, collapse = " ")
```

### ファイル入出力系とデータ操作基礎
```{r}
# csv読み込み
data <- read.csv("ClariS.csv")
data
str(data)

# 文字列をfactorとして扱わない
data <- read.csv("ClariS.csv", stringsAsFactors = FALSE)
data
str(data)

# ヘッダの無いcsv
data <- read.csv("ClariS_no_header.csv", header = FALSE, stringsAsFactors = FALSE)
data
# ヘッダを付加
names(data) <- c("artist", "title", "date")
data

# 日付のdata frameを作る
tekitou.df <- data.frame(date = data$date)
tekitou.df
# 列を追加
tekitou.df$no <- 1:nrow(data)
tekitou.df

# 結合
# by.x, by.yをvectorで指定すれば複数列で結合もできる
ketugou <- merge(data, tekitou.df, by.x = "date", by.y = "date")
ketugou

# dateを日付に変換
data$date <- as.Date(data$date, "%Y-%m-%d")
str(data)

# 日付でソート
# ソート結果のインデックスのvectorが帰ってくるのでそれを指定するとその順になる == ソートされる
data.order <- order(data$date)
data.order
data[data.order, ]
# 降順
data[order(data$date, decreasing = T), ]

# unique
data$artist
unique(data$artist)

# outerで結合する
# 九九の表
c1 <- 1:9
c2 <- 1:9
outer(c1, c2, "*")

# xtabs
xtabs(~ data$artist + data$date)
hatubai <- xtabs(ketugou$no ~ ketugou$artist + ketugou$date)

# csvに保存
write.csv(hatubai, "hatubai.csv")

# ddplyで集計
library(plyr)
ddply(data, .(artist), summarise, Freq = length(artist))
```

* plot系
 * plot
 * ggplot2
 * lattice
* 型変換系(as)
* do.call
* toupper/tolower
* 行列計算系

## ファイル入出力
* ファイル
 * read/write系
 * stringsAsFactors
* excel
* sql

## その他
* ?でヘルプ
* 括弧なし関数名で中身覗ける系(ジェネリック的なものも)
* プリセットなデータ

## 統計・機械学習
* lm
* glm
* princomp
* 検定(test)
* クラスタ分析(dist, hclust)
* 分散分析系
* 各種機械学習ライブラリ(e1071パッケージなど)

## knitr

## 参考文献
* [Rで学ぶデータ・プログラミング](http://www.amazon.co.jp/dp/4320110293/)
* [Rによるやさしい統計学](http://www.amazon.co.jp/dp/4274067106/)
* [The R tips](http://www.amazon.co.jp/dp/4274067831/)
* [RとRubyによるデータ解析入門](http://www.amazon.co.jp/dp/4873116155/)
* [Rクックブック](http://www.amazon.co.jp/dp/4873115337/)
* [Rグラフィックスクックブック](http://www.amazon.co.jp/dp/4873116538/)
* [入門機械学習](http://www.amazon.co.jp/dp/4873115949/)
* [Rによるテキストマイニング入門](http://www.amazon.co.jp/dp/4627848412/)
* [RjpWiki](http://www.okada.jp.org/RWiki/)
* [seekR.jp](http://seekr.jp/)
* [CRAN](http://cran.r-project.org/web/views/)
* [10分でわかるR言語入門](http://www.slideshare.net/akiaki5516/10rver2-6)
* [～knitr+pandocではじめる～『R MarkdownでReproducible Research』](http://www.slideshare.net/teramonagi/tokyo-r36-20140222)
* [「plyrパッケージで君も前処理スタ☆」改め「plyrパッケージ徹底入門」](http://www.slideshare.net/teramonagi/tokyo-r30-20130420)


統計・機械学習に触れるなら
* [入門統計学](http://www.amazon.co.jp/dp/4274068552/)
* [フリーソフトではじめる機械学習入門](http://www.amazon.co.jp/dp/4627852118/)
* [データマイニングの基礎](http://www.amazon.co.jp/dp/4274203484/)
* [統計学入門](http://www.amazon.co.jp/dp/4130420658/)
* [Rによる統計解析](http://www.amazon.co.jp/dp/4274067572/)
* [言語処理のための機械学習入門](http://www.amazon.co.jp/dp/4339027510/)
* [イラストで学ぶ機械学習](http://www.amazon.co.jp/dp/4061538217/)
* [データ分析のための統計モデリング入門](http://www.amazon.co.jp/dp/400006973X/)
* [Rによるデータサイエンス](http://www.amazon.co.jp/dp/4627096011/)
* [パターン認識と機械学習](http://www.amazon.co.jp/dp/4621061224/)

その他アルゴリズム設計などたぶん触れない話題(Rでやってもね・・・って話)
* [アルゴリズム設計マニュアル](http://www.amazon.co.jp/dp/4621085107/)
* [プログラミングコンテストチャレンジブック](http://www.amazon.co.jp/dp/4839941068/)
